臺灣高等法院民事判決
109年度重上字第510號
上  訴  人  聯鵬國際有限公司

法定代理人  陳盛源
訴訟代理人  蔡宜蓁律師
被上訴人    特騰綠的包材股份有限公司

法定代理人  郭彭益
訴訟代理人  陳士綱律師
複代理人    張秉鈞律師
訴訟代理人  陳德弘律師
複代理人    張博洋律師
上列當事人間請求返還所有物等事件，上訴人對於中華民國109
年4月30日臺灣士林地方法院107年度訴字第1045號第一審判決提
起上訴，本院於110年12月29日言詞辯論終結，判決如下：
    主      文
上訴駁回。
第二審訴訟費用由上訴人負擔。
    事實及理由
一、上訴人主張：原判決附表編號1、3、4、6、7、9、10所示模具、刀模(下稱系爭模具)為伊所有，並由伊交付予訴外人圓霖興業有限公司（下稱圓霖公司）為伊生產塑膠產品；嗣圓霖公司解散，並告知由被上訴人承接其業務，而伊自民國105年4月起除與被上訴人成立製造物供給契約外，另於同月19日先以電子郵件傳送附有系爭模具型號、名稱及照片之保管書契約與被上訴人及圓霖公司，請其等確認保管模具樣式及契約內容，被上訴人於同年5月13日確認無誤後，將其與圓霖公司用印之三方模具保管書（下稱系爭保管書）交付與伊，伊即將系爭模具移轉予被上訴人保管，並由其繼續為伊代工生產塑膠產品；其後被上訴人因伊不願意提供訂單出口報單，片面終止訂單代工，伊僅能於106年11月22日終止兩造間委託代工及保管系爭模具之契約關係，並寄發存證信函請求被上訴人返還系爭模具，同年12月25日又親赴被上訴人公司欲確認模具，詎被上訴人竟拒絕返還與伊，伊自得依系爭保管書第3條約定，請求被上訴人按日給付系爭模具總價款新臺幣（下同）19萬8500元百分之5計算之違約金，即每日9925元；自106年11月22日伊寄發存證信函請求被上訴人返還系爭模具至180年4月30日止，共計524日，被上訴人應給付違約金為520萬700元，另自108年5月1日起至被上訴人於108年9月26日已返還系爭模具之日止，共計149日，被上訴人應給付違約金為147萬8825元等情。爰依兩造所簽立系爭保管書第3條之契約約定，求為命被上訴人給付520萬700元，及自108年4月30日起算之法定遲延利息；另自108年5月1日起至返還系爭模具之日即108年9月26日止，按日給付9925元即147萬8825元之判決（原審為上訴人敗訴之判決，上訴人聲明不服，提起上訴；未繫屬本院者，不予贅述）。並於本院上訴聲明：㈠原判決關於駁回上訴人後開第㈡、㈢項之訴部分廢棄。㈡被上訴人應給付上訴人520萬700元，及自108年4月30日起至清償日止，按年息百分之5計算之利息。㈢被上訴人應給付上訴人147萬8825元。㈣願供擔保，請准宣告假執行。　　
二、被上訴人則以：上訴人原委託圓霖公司代工生產塑膠產品，圓霖公司解散後，由伊繼續為上訴人代工生產，伊並自圓霖公司處接收系爭模具；上訴人雖曾將系爭保管書草稿交付與伊用印，惟兩造曾就上開保管關係約定需以書面為之，而伊於系爭保管書上用印後，上訴人並未用印，是兩造並未就系爭保管書內容達成合致；且兩造間就系爭模具之保管關係係成立寄託契約，故上訴人應自行前來取回寄託之系爭模具；又因上訴人未將系爭保管書正本交付與伊，致兩造於代工生產關係終止後，伊欲將保管之模具交還上訴人時，因無從確認圓霖公司交付之何項模具為上訴人所有，故於106年11月24日、12月11日、107年1月5日請上訴人前往現場或提出系爭模具保管書以釐清所有權歸屬，更於107年9月10日向上訴人表示其得出具切結書以取回系爭模具，上訴人卻均予拒絕，伊亦未曾見上訴人前來系爭模具保管處，致伊無法確認系爭模具歸屬，無法返還與上訴人，此不可歸責於伊，自不構成遲延未返還之違約責任；縱認上訴人得請求違約金，其亦與有過失，且系爭保管書第3條所定違約金數額亦屬過高，應予酌減；另上訴人遲至本案起訴後之107年12月25日，方提供其中3份用印之模具保管書與伊，伊於上訴人提出上開文件後，即於108年1月30日以民事陳報狀表示願意返還上開模具，惟上訴人遲至同年9月26日始取回模具，伊對於上訴人自有其受領遲延期間之保管費47萬673元債權，並得據以與違約金債權互為抵銷等語，資為抗辯。並於本院答辯聲明：㈠如主文所示。㈡如受不利判決，願供擔保，請准宣告免為假執行。
三、查，系爭模具為上訴人向圓霖公司、訴外人宗德工業股份有
    限公司購買；上訴人已於108年9月26日原審訴訟繫屬中，前
    往被上訴人公司取回系爭模具等情，有卷附發票憑證及系爭
    保管書為證（見臺灣新北地方法院107年度訴字第1285號卷
    卷〈下稱新北地院卷〉第25至31頁，原審卷一第224至235頁）
    ，並為兩造所不爭執（見原審卷二第342至347頁），堪信為
    真。
四、本件應審究者為㈠被上訴人有無違約遲延返還系爭模具之情
    形？㈡上訴人依兩造所簽立系爭保管書之契約約定，請求被
    上訴人給付違約金，有無理由？茲論述如下：
㈠、被上訴人有無違約遲延返還系爭模具之情形？
　⒈按清償地，除法律另有規定或契約另有訂定，或另有習慣，
    或得依債之性質或其他情形決定者外，應依左列各款之規定
    ：以給付特定物為標的者，於訂約時，其物所在地為之；
    其他之債，於債權人之住所地為之，民法第314條定有明文
    。次按稱寄託者，謂當事人一方以物交付他方，他方允為保
    管之契約；寄託物之返還，於該物應為保管之地行之，民法
    第589條第1項、第600條第1項亦分別定有明文。再按解釋契
    約，固須探求當事人立約時之真意，不能拘泥於契約之文字
    ；但契約文字業已表示當事人之真意，無須別事探求者，即
    不得反捨契約文字而更為曲解。
　⒉經查：
　　⑴、上訴人主張兩造就系爭模具曾成立保管契約，並簽立系
        爭保管書，約定上訴人所有之系爭模具由被上訴人妥善
        保管及維護等情，業據上訴人提出兩造均簽名用印之模
        具保管書在卷可證（見原審卷一第224至235頁），堪認
        兩造就系爭模具業已成立系爭保管書之契約關係。又依
        據系爭保管書第1、2條之約定內容，系爭模具所有權歸
        屬上訴人，被上訴人應妥善保管及維護系爭模具，核與
        民法第589條所定之寄託契約權利義務關係相符，可認
        兩造就系爭模具所定系爭保管書之契約關係應屬寄託契
        約關係。
　　⑵、依系爭保管書第3條之約定「甲方（即上訴人）可隨時取
        回模具，乙丙方（即圓霖公司、被上訴人）不得以任何
        理由留置模具，否則甲方可自提出取回模具之日起，乙
        丙方每逾壹日按模具總款之5％承擔違約金」（見原審卷
        一第226、230、234頁）；則由上開約定上訴人得隨時
        「取回」系爭模具之契約約定內容，且兩造並未於系爭
        保管書內約定清償地即模具返還地，再依首揭民法第60
        0條第1項「寄託物之返還，於該物應為保管之地行之」
        之規定意旨，可知上訴人依系爭模具保管書請求被上訴
        人返還系爭模具，應由上訴人前往被上訴人保管系爭模
        具之處所，由上訴人自行取回。
　　⑶、上訴人於兩造以系爭模具代工製作產品之契約產生糾紛
        後，多次以電子郵件與被上訴人聯絡，先於106年11月1
        6日請被上訴人整理上訴人所有之模具，表示會請別的
        工廠去取回等語（見原審卷一第40頁）；於106年11月1
        7日，又表示如被上訴人選擇與上訴人停止交易、不生
        產上訴人產品，請被上訴人於106年11月28日前將上訴
        人模具準備好並「送還」給上訴人等語（見原審卷一第
        37、38頁）；於106年11月20日，上訴人提供模具明細
        予被上訴人，請被上訴人告知何時能將模具準備好（見
        原審本院卷一第30頁）；復於106年11月21日，上訴人
        又寄發存證信函予被上訴人稱前曾多次以電子郵件要求
        歸還系爭模具，均遭置之不理，催告被上訴人於106年1
        1月30日前函覆解決方式，否則推定被上訴人不願歸還
        模具等語（見新北地院卷第33至37頁）。由上情可知，
        上訴人僅一再請求被上訴人主動歸還系爭模具與上訴人
        ，未曾至被上訴人保管系爭模具之處所取回系爭模具；
        惟依據上開系爭模具保管書有關被上訴人返還系爭模具
        之義務內容觀之，應以被上訴人保管系爭模具之處所為
        清償地，須上訴人於請求返還後，至該清償地取回系爭
        模具，遭被上訴人拒絕返還後，被上訴人始負遲延責任
        。是以，縱上訴人前曾請求被上訴人將系爭模具整理準
        備好，請被上訴人送還與上訴人，未獲置理，然此尚難
        認被上訴人有何違約之情。
　　⑷、且上訴人於106年11月20日以電子郵件提供「模具明細」
        予被上訴人請求返還模具時，係同時以2封電子郵件，
        分別提供2份不盡相同內容的模具明細，1份計有31項，
        1份計有20項（見原審卷一第30頁，原審卷二第191、19
        7、362頁）；嗣於106年12月22日，寄發律師函，要求
        被上訴人於文到3日內返還函附明細之模具，而該模具
        明細，又與前開模具明細不盡相同，計21項（見原審卷
        一第100至104頁）；況上開上訴人函請被上訴人返還之
        模具明細，亦與本件上訴人主張被上訴人應返還之系爭
        模具明細項目不盡相符，堪認上訴人得請求被上訴人返
        還之模具明細項目，兩造確實曾存有歧異。則上訴人不
        僅未曾至被上訴人公司保管系爭模具之處所確認模具型
        號後取回其所有之系爭模具，且其多次請求被上訴人返
        還之模具明細，亦多有出入，被上訴人抗辯其係待上訴
        人持相關證明前往系爭模具保管處所釐清及確認模具型
        號後再予返還，並無不當，而無可歸責之情形。
　　⑸、而被上訴人先於106年11月24日，以存證信函通知上訴人
        於文到3日內提出模具保管書等相關證明文件，以釐清
        模具爭議等語（見新北地院卷第43至53頁）；106年12
        月11日，再次以存證信函通知上訴人請其儘速提出模具
        保管書等相關證明文件，表示願配合釐清模具爭議等語
        （見原審卷一第24至25頁）；又於107年1月5日，寄發
        存證信函予上訴人表示願意溝通處理模具爭議，請上訴
        人於文到3日內出面處理等語（見原審卷一第26至29頁
        ）；足徵被上訴人對上訴人請求返還系爭模具一事，並
        無拒絕履行之意，而係一再促請上訴人釐清欲取回之模
        具明細型號。
　　⑹、至上訴人遲至本院審理時，始提出錄影光碟欲證明其曾
        依被上訴人指示前往被上訴人公司取回模具，被上訴人
        拒不開門云云（見本院卷第203頁）；惟上情未曾經上
        訴人於原審主張，且依其所提之兩造歷來往來通訊及存
        證信函內容，均未曾提及兩造有約定何時至被上訴人公
        司取回模具，亦與上訴人自行提出其一再促請被上訴人
        主動返還模具之聯絡紀錄相左；是以，本院認縱有該錄
        影光碟，因其錄影時間及背景事實均未能明確，尚不足
        以證明上訴人確實曾於何時主動至被上訴人公司欲取回
        系爭模具遭被上訴人拒絕之情。 
　　⑺、依上說明，兩造就系爭模具所定系爭保管書之契約關係應屬寄託契約關係，依系爭保管書第3條之約定及民法第600條第1項之規定意旨，上訴人依系爭模具保管書請求被上訴人返還系爭模具時，應由上訴人前往被上訴人保管系爭模具之處所，由上訴人自行取回，須上訴人於請求返還後，至被上訴人保管系爭模具處所取回系爭模具時，經被上訴人拒絕返還，被上訴人始負遲延違約責任；本件上訴人僅一再請求被上訴人主動歸還系爭模具與上訴人，於108年9月26日原審訴訟繫屬中前往被上訴人公司取回系爭模具前，未曾至被上訴人保管系爭模具之處所取回系爭模具，且其多次請求被上訴人返還模具明細項目不盡相符，被上訴人對上訴人請求返還系爭模具一事，並無拒絕履行之意，而係一再促請上訴人釐清欲取回之模具明細型號，尚難認被上訴人有何違約之情。
㈡、上訴人依兩造所簽立系爭保管書之契約約定，請求被上訴人
    給付違約金，有無理由？　　
　　承上所述，上訴人於108年9月26日，始前往被上訴人公司取
    回系爭模具（見原審卷二第342至347頁），在此之前，兩造
    就應返還之模具型號尚有爭議，且上訴人並未派人欲至被上
    訴人公司搬回系爭模具，被上訴人並無違約之情，而無須負
    擔給付遲延責任，則上訴人依據兩造所簽立系爭保管書第3
    條之契約約定，請求被上訴人負給付違約金之責，即無理由
    。　　
五、從而，上訴人依兩造所簽立系爭保管書之契約約定，請求㈠
    被上訴人給付520萬700元，及自108年4月30日起至清償日止
    ，按年息百分之5計算之利息；㈡被上訴人給付147萬8825元
    ，為無理由，不應准許。原審就此部分為上訴人敗訴之判決
    ，於法核無違誤。上訴人仍執前詞指謫原判決此部分不當，
    求予廢棄，為無理由，應駁回其上訴。
六、本件事證已臻明確，兩造其餘之攻擊或防禦方法及所用之證
    據，經本院斟酌後，認為均不足以影響本判決之結果，爰不
    逐一論列，附此敘明。
七、據上論結，本件上訴為無理由。爰判決如主文。
中　　華　　民　　國　　111 　年　　1 　　月　　12　　日
                  民事第九庭    
                      審判長法  官  楊絮雲
                            法  官  陳賢德
                            法  官  張宇葭
正本係照原本作成。
如不服本判決，應於收受送達後20日內向本院提出上訴書狀，其
未表明上訴理由者，應於提出上訴後20日內向本院補提理由書狀
（均須按他造當事人之人數附繕本）上訴時應提出委任律師或具
有律師資格之人之委任狀；委任有律師資格者，另應附具律師資
格證書及釋明委任人與受任人有民事訴訟法第466 條之1第1項但
書或第 2項所定關係之釋明文書影本。如委任律師提起上訴者，
應一併繳納上訴審裁判費。
中　　華　　民　　國　　111 　年　　1 　　月　　12　　日
                            書記官  李佳姿